【裁判字號】    98,易,3592
【裁判日期】    981223
【裁判案由】    重利
【裁判全文】
臺灣臺中地方法院刑事判決              98年度易字第3592號
公  訴  人  臺灣臺中地方法院檢察署檢察官
被      告  甲○○
選任辯護人  韓銘峰律師
            張富慶律師
上列被告因重利案件，經檢察官提起公訴（98年度偵字第21488
號），本院判決如下：
    主    文
甲○○犯重利罪，累犯，處有期徒刑伍月，如易科罰金，以新臺
幣貳仟元折算壹日。
    犯罪事實及理由
一、犯罪事實：
    甲○○係址設臺中縣豐原市○○里○○路188 號1 樓「中台
    當舖」之實際經營者，前於民國96年間因重利罪，經本院以
    96年度豐簡字第490 號判處有期徒刑3 月，如易科罰金，以
    銀元300 元即新臺幣900 元折算1 日確定，嗣經減刑為有期
    徒刑1 月又15日，如易科罰金，以銀元300 元即新臺幣900
    元折算1 日，於97年1 月23日易科罰金執行完畢。詎仍不知
    悔改，又基於重利之犯意，於97年1 月30日，在「中台當舖
    」內，借款新臺幣（下同）30萬元予因從商開票給廠商，亟
    需款項過票而處於急迫之丙○○，約定由丙○○將其車牌號
    碼1569-SD 號自用小客車質押予「中台當舖」，每月利息及
    名目為「倉棧費」之費用各為1 萬2000元及1 萬5000元，並
    於借款時，先預扣2 萬7000元，丙○○實拿27萬3000元。嗣
    丙○○再支付3 期之利息及名目為「倉棧費」費用各為3 萬
    6000元及4 萬5000元，即每月實付利息2 萬7000元（年息高
    達百分之108 ），甲○○因而取得與原本顯不相當之利益。
    嗣經丙○○報案而循線查悉上情。
二、證據名稱：
（一）按被告以外之人於審判外之陳述，雖不符刑事訴訟法第15
      9 條之1 至第159 條之4 之規定，而經當事人於審判程序
      同意作為證據，法院審酌該言詞陳述或書面陳述作成時之
      情況，認為適當者，亦得為證據。當事人、代理人或辯護
      人於法院調查證據時，知有第159 條第1 項不得為證據之
      情形，而未於言詞辯論終結前聲明異議者，視為有前項之
      同意。刑事訴訟法第159 條之5 定有明文。查被告甲○○
      及其選任辯護人韓銘峰律師於本院審理時，對於本案偵查
      卷內之人證、書證，均同意有證據能力，得採為本案之證
      據，迄至本案言詞辯論終結前，對於卷內之人證、書證，
      亦未聲明異議，有本院審判筆錄在卷可考；另經本院審酌
      卷內各該人員陳述時之情狀，均查無被違法取供或非出於
      自由意志之情形，相關書證亦查無違法取證或造假虛捏之
      情事，以之作為本案之證據，皆屬適當，依前揭規定，本
      判決以下所引用之卷內人證、書證均得為本案之證據，合
      先敘明。
（二）本案有以下證據可證：
  １、被告於警詢及偵查中所為與前揭犯罪事實相符之供述。
  ２、證人丙○○於警詢及偵查中所為與前揭犯罪事實相符之證
      述。
  ３、本院96年度豐簡字第490 號刑事簡易判決、台中縣政府當
      舖許可證、臺中縣政府營利事業登記證、中台當舖當票、
      丙○○與謝陳鳳珠身分證正反面影本。
  ４、被告雖辯稱：伊有留車，依當舖業法可以收取倉棧費，如
      果認倉棧費之總額只限質當物價值之百分之5 ，在借款人
      拖欠很久不清償之情形，當舖業者會繳不出停車場費用云
      云。選任辯護人韓銘峰律師亦辯護稱：檢察官並未舉證證
      明被告係明知證人丙○○有急迫之情，被告係依當舖業法
      之規定，對留置典當之車輛收取利息及倉棧費，由於當舖
      業法並無明定可收取之時間長久及次數，故被告主觀上認
      知在借款人若到期未清償，且要求被告不要流當車輛，經
      被告同意未予流當，並繼續將車輛留置於保管處，因被告
      在此期間仍有入庫保管，且持續支付費用，基於「使用者
      付費原則」，被告繼續收取倉棧費乃理所當然，並未違反
      當舖業法，起訴書所援引之倉棧費立法理由及本意，一般
      人根本無從依當舖業法之明文規定，加以窺知，被告並無
      違法性之認識。再者，當舖業法第32條規定違反收取倉棧
      費之規定者，僅課予行政罰，並非論處刑事罰責，公訴人
      之起訴顯逾越法令，濫用刑罰權云云。然查：
   (1)證人丙○○於警詢時證稱：車牌號碼1569-SD 號自小客車
      係伊在使用，因伊從商開票給廠商，為了要過票，才會以
      該自小客車質當等語。參諸一般商業交易，票據信用攸關
      經商者之信譽，票據屆期提示若不獲兌現，即列入退票紀
      錄，發票人具有應按支票票載日期存入與票面金額等額以
      上款項俾供持票人兌領之時間急迫性；再考之證人丙○○
      向被告質當之標的物即車牌號碼1569-SD 號自小客車係其
      平日用車，在現今社會交通繁忙，且被告從商，常需以汽
      車代步洽商，要非出於急迫，殊無將自己之交通工具質當
      借款之理。另證人丙○○向被告借款30萬元，每月應繳納
      之利息及名目為「倉棧費」之費用高達2 萬7000元，換算
      成年息高達百分之108 ，證人丙○○若無急迫情形，自可
      以較低利率向銀行或親友借貸，當無以上開重利向被告借
      款之必要。據上，足認證人丙○○於前揭時、地向被告借
      款時，確實係需款孔急，且已別無選擇，而處於急迫之情
      形。被告自承自91年起即經營「中台當舖」，經營當舖業
      已多年，貸放經驗豐富，對於借款人當係有不得已之急迫
      或其他情狀，才會在明知被告貸放之年息高達百分之108
      ，猶向被告借款一節，自難諉稱不知，被告辯稱：伊不知
      證人丙○○有急迫情形云云，要無足取。
   (2)按當舖業所收取利息之年率，最高不得超過百分之48；除
      計收利息及倉棧費外，不得收取其他費用，倉棧費之最高
      額，不得超過收當金額百分之5 ，此觀諸當舖業法第11條
      第2 項、第20條之規定即明。其旨在保護處於經濟弱勢之
      持當人，不受當舖業者巧立名目之剝削。其中倉棧費，具
      有營業稅、保險費、鑑定費、保全費、手續保管費之性質
      ，自其手續保管費之屬性觀之，雖得視質當期間之長、短
      ，計收之，同法第19條關於質當物取贖及費用計算之規定
      即明示斯旨，然同法第20條既明定以收當金額百分之5 為
      限，是就同一質當物同次之質當，不論計收之方式如何，
      次數多寡，均不得逾上開收當金額百分之5 之限制，俾落
      實保障經濟上弱者之立法目的（最高法院98年度台上字第
      5281號裁判可參）。又當舖所經營者係質當業務，所謂質
      當係指持當人以動產為擔保，並交付於當舖業，向其借款
      ，支付利息之行為，當舖業法第3 條第4 款定有明文，則
      持當人所負之主給付義務係支付利息，至於倉棧費之支付
      僅係次給付義務，依社會通常之經驗，自無次給付義務之
      數額高於或相當於主給付義務之理，是立法者訂定當舖業
      法第20條之限制，旨在保護屬於經濟弱勢之持當人，不受
      當舖業者巧立名目之剝削，故除年息百分之48外，僅需再
      支付最多百分之5 之費用，絕無容認當舖業者可另按月向
      持當人收取不逾收當金額百分之5 之費用，因此，所謂不
      得逾收當金額百分之5 之倉棧費，係指全部質當含順延質
      當期間，就同一質當物，無論係一次或按月，最高僅得收
      取合計不逾收當金額百分之5 之倉棧費，並非每月除月息
      百分之4 （年利率百分之48）外，可另按月加收不逾百分
      之5 （1 年合計可高達百分之60）之倉棧費，此由當舖業
      法第21條規定滿當期後，付清利息即可順延質當，而非利
      息及費用即明。本件被告係經營當舖業務之人，就上開社
      會通常之經驗及立法意旨，自當知之甚詳，則其出借30萬
      元予證人丙○○，並先預扣利息1 萬2000元及倉棧費1 萬
      5000元，縱認此次係收取利息月息4%加上5%之倉棧費，符
      合前揭當舖業法之規定，但其後3 個月仍每月收取利息1
      萬2000元及名目為「倉棧費」之費用1 萬5000元，合計每
      月收取2 萬7000元，換算成年息高達百分之108 ，自係收
      取與原本顯不相當之利息，核屬重利無疑。被告辯稱每月
      收取包含月息百分之4 之利息及百分之5 之倉棧費，合於
      當舖業法規定，無收取重利情事，且無違法性認識云云，
      自無可採。
   (3)又違反當舖業法第20條規定者，同法第32條雖定有行政罰
      責，但同一行為若已該當刑事處罰者，依行政罰法第26條
      前段規定：「一行為同時觸犯刑事法律及違反行政法上義
      務規定者，依刑事法律處罰之。」基此，辯護人認被告上
      開重利犯行僅係行政罰責問題，亦於法不合。
   (4)綜上所陳，被告之辯解及選任辯護人之辯護均不可採。本
      件事證明確，被告上開重利犯行，洵堪認定，應依法論科
      。
三、據上論斷，應依刑事訴訟法第299 條第1 項前段、第310 條
    之1 第1 項，刑法第344 條、第47條第1 項、第41條第1 項
    前段，刑法施行法第1 條之1 ，判決如主文。
本案經檢察官乙○○到庭執行職務
中    華    民    國    98    年    12    月    23    日
                    刑事第五庭  法  官  莊嘉蕙
以上正本證明與原本無異
如不服本判決應於收受送達後十日內向本院提出上訴書狀，並應
敘述具體理由；其未敘述上訴理由者，應於上訴期間屆滿後二十
日內向本院補提理由書（均須按他造當事人之人數附繕本）「切
勿逕送上級法院」。
                                書記官  陳怡臻
中    華    民    國    98    年    12    月    23    日
附錄論罪科刑法條
中華民國刑法第344條
乘他人急迫、輕率或無經驗貸以金錢或其他物品，而取得與原本
顯不相當之重利者，處1 年以下有期徒刑、拘役或科或併科1 千
元以下罰金。


司法院資訊處製作；財團法人民間司法改革基金會備份。
